最高法院刑事判決　　　　　　　　　　　　　　　　九十一年度台上字第一二二號
　　上　訴　人　甲○○
　　　　　　　　乙○○
右上訴人等因違反組織犯罪防制條例等罪案件，不服台灣高等法院花蓮分院中華民國
九十年十月十七日第二審判決（九十年度上重訴字第一七三號，起訴案號：台灣台東
地方法院檢察署八十八年度偵字第二五九八號），提起上訴，本院判決如左：
    主  文
原判決撤銷，發回台灣高等法院花蓮分院。
    理  由
本件原判決以檢察官公訴意旨略以：上訴人甲○○分別於民國（下同）八十三年八月
一日及八十七年八月一日連續當選南投縣南投市第五屆及第六屆市民代表會代表及主
席，竟利用其任職南投市市民代表會主席之便，與上訴人乙○○以及綽號「阿明」之
陳居猛、綽號「大頭」之洪春榮、曾演達、黃浩維、楊錦華、吳錫章（以上六人業經
台灣台中地方法院檢察署檢察官另案提起公訴）、吳家鎮（另案通緝中）及綽號「瘋
犬」之不詳姓名男子（另由台灣台中地方法院檢察署以八十八年度他字第一○二二號
偵辦）共同基於概括之犯意聯絡，自八十七年初起，在南投、台中縣市等中部地區，
共同組織對於南投市公所辦理各項對外招標工程，以恐嚇、恐嚇取財、強暴、脅迫及
妨害自由等方式，進行工程圍標及強索保護費，以獲取不法利益之犯罪集團。渠等犯
罪模式，係以甲○○為首，由乙○○負責指揮陳居猛、洪春榮、黃浩維、吳錫章、曾
演達、楊錦華等人，先後在南投市公所一樓及大門外，對前來欲行領取投標單之不特
定營造商人加以攔阻，並強行抄錄該營造廠商之公司行號地址、電話，及另在南投郵
局內或大門外守候，如發現有手持內附南投市公所對外招標工程投標單之牛皮紙袋而
欲前往投標之人，即予以攔阻，再以交付新台幣（下同）一萬元之對價，要求該人放
棄投標或警告其等不得投標，如有不從，陳居猛、黃浩維等人即以電話通知乙○○，
由乙○○自行或教唆陳居猛、洪春榮以恐嚇之方式，嚇令各參加投標之營造廠商放棄
投標或繳交數百萬元不等之保護費。再有不從，即由乙○○更行教唆綽號「瘋犬」之
不詳姓名男子強押被害人取款繳交保護費，或前往被害人住所前開槍示威，使被害人
心生畏懼而交付財物，以進行工程圍標及獲取不法利益。渠等著手實施犯罪之各次犯
罪行為時間、地點及過程如下：
(一)甲○○得知南投市公所將於八十七年六月間辦理貓羅溪綠化工程對外公開招標作業
，並知悉洪東洲有意前往競標該工程，乃由乙○○向洪東洲恐嚇稱若要標該工程，要
拿一千萬元給伊等語，洪東洲未予理會。嗣於八十七年六月十九日，南投市公所公開
招標貓羅溪綠化工程開標結果，為洪東洲以八千四百九十萬元得標，甲○○即教唆綽
號「瘋犬」及另一名不詳姓名之男子二人，共同於開標當日在南投市公所，強押洪東
洲前往南投市三玄宮旁之福興里里長辦公室內，與在場等候之甲○○、乙○○及陳居
猛等人見面，洪東洲因心生恐懼即向甲○○哀求不要拿一千萬那麼多，甲○○遂向洪
東洲謂稱：該工程伊已都交由乙○○處理等語，乙○○聞言乃立即答稱：「不行，一
毛都不能少」。乙○○並再教唆前開綽號「瘋犬」之不詳姓名男子及另一不詳姓名之
男子二人，繼續強押洪東洲前往台中縣龍井鄉龍西村村長劉定芳住處取款，因劉定芳
不在，該二名不詳姓名男子復強押洪東洲轉至彰化市臺灣銀行彰化分行，以領取洪東
洲前因上開工程投標所繳交之押標金九百一十萬元，交付給「瘋犬」及另一不詳姓名
之男子二人。渠等二人得款後即將洪東洲釋放，亦未曾再行向洪東洲索取餘款九十萬
元。
(二)甲○○得悉南投市公所將於八十八年六月二十五日辦理南投市坑內坑第二期排水改
善工程對外公開招標作業，並獲知南投市市民代表會代表楊樹煌有意前往競標該工程
，且已於八十八年六月初，至南投市公所領取標單等事，遂於八十八年六月二十二日
下午四時許，教唆不詳姓名之男子以電話通知楊樹煌前往南投市三玄宮與甲○○會面
洽談投標事宜，楊樹煌即驅車前往三玄宮旁之福興里里長辦公室內等候甲○○。嗣甲
○○、乙○○及洪春榮陸續到場後，乙○○即向楊樹煌謂：「南投市坑內坑第二期排
水工程你別想做，之前叫你拿三百萬先給我們用都拿不出來了，故該工程你也別想做
了。」等語，楊樹煌即向乙○○答稱：「你沒資格叫我別做該工程，該工程連南投市
長都無法干擾我了」等語，甲○○見狀，遂向楊樹煌告稱：「我在管的工程，你別想
插手。」等語，楊樹煌聞言不悅，向甲○○表示無意繼續交談，轉身欲行離開，乙○
○見狀，上前阻擋楊樹煌離去，並命洪春榮拿槍出來，及向楊樹煌恐嚇稱：若伊不答
應放棄競標南投市坑內坑第二期排水工程，便別想離開等語，致楊樹煌心生畏懼，立
即同意放棄參加上開工程競標，並依甲○○之要求交付標單，始獲釋放。楊樹煌獲釋
後翌日，將前開標單交給陳居猛。事後楊樹煌心有不甘，遂委託南投市市民代表會副
主席謝春祺向乙○○交涉，乙○○除對謝春祺坦承伊確有叫「大頭」（即洪春榮）拿
傢伙（即手槍）恐嚇楊樹煌放棄投標前開工程及交出四份領標單等事實外，並向謝春
祺自白：「我本來要給他死，楊樹煌苦苦哀求我後，我才放他走，以前我們海口人在
處理這種事情，早就開槍打死他了，這次是給他機會原諒他。」等語。
(三)甲○○得知南投市公所將於八十八年六月二十五日辦理南投市坑內坑第二期排水改
善工程對外公開招標作業，除以強暴、脅迫及妨害自由之方式，阻止楊樹煌前往競標
該工程等犯罪事實已如前述外，並教唆乙○○指揮陳居猛及不詳姓名之男子在南投市
公所一樓及大門外守候，強行攔阻不特定之營造廠商前往領取標單，並強行抄錄該營
造廠商之公司地址、電話。適陳福益營造有限公司負責人劉定芳（即台中縣龍井鄉龍
西村村長）於八十八年六月十八日上午，前往南投市公所洽領標單時，見此情狀，即
在南投市公所內躲藏至中午十二時二十分許，俟陳居猛等人離去後，始行匆忙開車返
家。嗣劉定芳於八十八年六月二十五日下午一時許，與友人劉明祝共同前往南投市○
○○路三十號南投郵局投寄標單時，為乙○○所教唆在該郵局守候之黃浩維、吳錫章
、曾演達、楊錦華等人發現，予以強行攔阻，擬以一萬元為對價，要求劉定芳放棄投
標，及警告其不得投標，彼時適巡邏警察進入該郵局內巡邏盤查黃浩維等人，劉定芳
等二人乃趁隙郵寄標單後迅速離去。嗣甲○○、乙○○等人得知南投市公所於八十八
年六月二十五日下午四時許所辦理南投市坑內坑第二期排水改善工程對外公開招標結
果，係由陳福益營造有限公司負責人劉定芳得標（即八千一百萬元），乃由乙○○教
唆陳居猛及綽號「瘋犬」之不詳姓名男子等二人，於八十八年六月二十五日晚上五時
三十分許，前往劉定芳於臺中縣龍井鄉○○村○○路一四七號住處內，欲向劉定芳勒
索上開工程得標金額三成之保護費（約二千四百三十餘萬元）。適劉定芳不在家，陳
居猛及前開綽號「瘋犬」之不詳姓名男子遂向劉定芳之妻劉林素禎及女兒劉純伶恐嚇
稱：「劉定芳標得該工程，我老大很不高興，你父親若不趕快出面處理，我們外面有
很多小弟，你住處隨時都會被開槍」等語，並留下抄有行動電話號碼之字條乙紙交予
劉純伶，囑其轉交劉定芳與渠等連絡。嗣因劉定芳將上開電話號碼丟棄，而未依言為
之，甲○○、乙○○心生不滿，竟於八十八年六月二十七日晚上十一時十五分許，教
唆陳居猛及綽號「瘋犬」之不詳姓名男子等人，共同非法持具有殺傷力之制式手槍乙
把及子彈若干發，前往劉定芳之前開住所大門外，共開六槍示威，旋即駕車逃逸。
(四)甲○○前於八十八年三、四月間，委託華隆消防器材行負責人姚福龍就其所經營球
中天撞球場之消防設備安裝工程進行施工，姚福龍於承攬該工程後約二、三月，因該
工程設計圖遲未經南投縣政府消防局核定通過，無法進行完成施工，甲○○乃於八十
八年七月底，以電話向姚福龍恐嚇稱：「喂！我是天送，你要給我辦好（指上開消防
設備之安裝工程），不然你皮在癢哦！我先給你講，幹你娘ＸＸ，給你辦了幾個月，
辦到現在你還在推什麼，你三天後給我辦好，要不就吃打。」等語，致姚福龍心生畏
懼。嗣經台灣臺中地方法院檢察署檢察官指揮內政部警政署刑事警察局偵二隊二組、
台中縣警察局烏日分局及南投縣警察局南投分局於八十八年八月二十三日下午六時三
十分許，分別在南投市○○路一二六號三玄宮、南投市○○里○○路八十七巷一弄六
號及南投市○○里○○路一○六巷二十九之一號等地，當場逮獲甲○○、乙○○、陳
居猛、黃浩維、曾演達、楊錦華、吳錫章及莊福全、蕭明松（以上二人業經台灣臺中
地方法院檢察署檢察官處分不起訴）等人到案，並當場查扣卷附之扣押物品清單所載
之圍標工程資料等犯罪證物。因認甲○○、乙○○等所為均係犯組織犯罪防制條例第
三條第一項之發起、主持、參與犯罪組織罪嫌、政府採購法第八十七條第四項、第三
項意圖獲取不法利益，而以其他方式之合意，使廠商不為投標之競爭未遂罪嫌、刑法
第三百零二條第一項妨害自由罪嫌、刑法第三百四十六條第一項恐嚇取財罪嫌、刑法
第三百零五條恐嚇罪嫌、槍砲彈藥刀械管制條例第七條第四項及同條例第十二條第四
項罪嫌云云等情，經審理結果，認公訴意旨所指上訴人二人犯罪地係在南投縣、台中
縣市等地，甲○○住所地在南投縣，乙○○之住所地在彰化縣，均非在第一審法院管
轄區域內，第一審法院對本案應無管轄權，雖台灣台中地方法院曾裁定准許檢察官之
聲請，變更上訴人二人羈押處所於台灣台東看守所綠島分舍，惟經其二人抗告後，台
灣高等法院台中分院已於八十八年十月十六日裁定將原裁定關於羈押處所之部分撤銷
，並裁定其二人應羈押於台灣台中看守所，該第二審裁定應於八十八年十月十六日對
外發生效力，原起訴檢察官於該裁定發生效力，上訴人二人尚未實際移送於合法羈押
處所即台灣台中看守所前，於八十八年十月十八日以後向第一審法院提起公訴，核與
憲法保障人民訴訟權及刑事訴訟法有關管轄規定之立法旨趣不符，因而維持第一審諭
知管轄錯誤，移送於台灣台中地方法院之判決，駁回檢察官及上訴人二人在第二審之
上訴，固非無見。
惟按案件由犯罪地或被告住所、居所或所在地之法院管轄，刑事訴訟法第五條第一項
定有明文。而所謂被告所在地，乃指被告起訴當時所在之地而言，至其所在之原因，
係出於任意抑或由於強制，在所不問，此有司法院二十四年院字第一二四七號、三十
七年院解字第三八二五號解釋意旨可資參照。查上訴人二人涉嫌公訴意旨所指之犯罪
，於八十八年八月二十四日經檢察官聲請台灣台中地方法院裁定准許執行羈押，並准
許變更羈押處所於台灣台東看守所綠島分舍，嗣經檢察官於同年十月十九日向第一審
法院即台灣台東地方法院提起公訴，當時上訴人二人仍羈押於台灣台東看守所綠島分
舍，此有卷附羈押被告等之聲請書、裁定、押票回證等資料附卷可稽，則本件上訴人
二人起訴時之所在地既在台東地區，能否遽認第一審法院對本案件無管轄權，即非無
研求之餘地。又查裁判應自宣示或送達後始對外發生效力，台灣台中地方法院上開准
許變更上訴人二人羈押處所於台灣台東看守所綠島分舍之裁定，雖經其二人抗告後，
於八十八年十月十六日經台灣高等法院台中分院以八十八年抗字第六一四號裁定撤銷
該羈押處所部分之裁定，並裁定其二人應羈押於台灣台中看守所，惟該抗告法院之裁
定似未經宣示，且該裁定送達於上訴人二人及檢察官之時間又均在本件檢察官向第一
審法院提起公訴之後，此觀附於台灣高等法院台中分院八十八年抗字第六一四號羈押
抗告刑事卷宗內之送達證書自明，原判決逕認台灣高等法院台中分院上開裁定於製作
之日即八十八年十月十六日即已對外發生效力，本件檢察官之起訴係在該裁定發生效
力之後，所持見解亦有未洽。以上或為上訴人等上訴意旨所指摘，或為本院得依職權
調查之事項，應認本件仍有撤銷發回更審之原因。
據上論結，應依刑事訴訟法第三百九十七條、第四百零一條，判決如主文。
中      華      民      國    九十一    年      一      月      十      日
                              最高法院刑事第十二庭
                                  審判長法官  呂  潮  澤
                                        法官  陳  世  雄
                                        法官  孫  增  同
                                        法官  林  開  任
                                        法官  魏  新  和
      右正本證明與原本無異
                                              書  記  官
中      華      民      國    九十一    年      一      月     十五     日
